【裁判字號】    94,上,79
【裁判日期】    950711
【裁判案由】    履行買賣契約
【裁判全文】
臺灣高等法院臺中分院民事判決            94年度上字第79號
上 訴 人即
附帶被上訴人  總元營造有限公司
（原審被告）
法定代理人    甲○○○
訴訟代理人    林坤賢律師
              邱華南律師
被上訴人即
附帶上訴人    譽理企業有限公司
（原審原告）
法定代理人    乙○○
訴訟代理人    張昱裕律師
上列當事人間履行買賣契約事件，上訴人對於中華民國93年11月
12日臺灣臺中地方法院第一審判決（92年度訴字第3149號）提起
上訴，被上訴人並提起附帶上訴，本院於95年6月27日言詞辯論
終結，茲判決如下：
    主      文
原判決關於命總元營造有限公司給付譽理企業有限公司之金額超
過新台幣596,125元部分及該部分假執行之宣告，暨訴訟費用之
裁判，均廢棄。
上開廢棄部分，譽理企業有限公司在原審之訴及假執行之聲請均
駁回。
總元營造有限公司之其餘上訴駁回。
譽理企業有限公司之附帶上訴駁回。
第一、二審訴訟費用（含附帶上訴部分），由總元營造有限公司
負擔百分之十二，餘由譽理企業有限公司負擔。
    事實及理由
一、被上訴人即附帶上訴人（原審原告）主張：上訴人將向訴外
    人總員建設股份有限公司（下簡稱總員公司）所承攬之台中
    市90年中工建字第283號「奇摩市」房地案基礎整地工程，
    轉包予伊。其後兩造於91年2月6日，由伊公司總經理黃邦印
    （已更名為黃戊奎）與上訴人公司陳銘賢經理協議，並談妥
    土方單價與工程範圍，且伊受其所託先行代墊支付辦理棄土
    證明相關費用，及完成整地工程，俾利其向台中市政府申報
    開工，此部分報酬及代墊款尚未與之結算。兩造再於92年6
    月6日，由伊派員黃戊奎與上訴人公司負責人甲○○○先生
    協議，就該工地地下室挖土運棄所產生之土方成立買賣契約
    ，由伊以每立方公尺新台幣（下同）20元價格，買受該工地
    所挖出之土方（實方）34887立方公尺，總價為697,840元。
    伊與上訴人簽署成立買賣契約後，即將該買賣標的物，另與
    訴外人全台砂石股份有限公司（下稱全台公司）成立買賣契
    約，約定伊應於92年8月10日左右，交付上開工地所挖出之
    土方（鬆方）約4萬立方公尺土方予全台公司，每立方公尺
    價格為155元，並收受簽約金200萬元，同時約定爾後如伊無
    法履約應返還簽約金外，更應賠償二倍簽約金予全台公司。
    詎伊在本件買賣成立後，約於92年7月間進場清除地上雜物
    ，完成整地，正準備開挖土方，即遭上訴人阻止，上訴人竟
    否認兩造有成立買賣契約之事實，並另以每立方公尺140元
    之價格將土方售予訴外人榮傑工程行，並已由其運走而不存
    在。上開上訴人賣伊之34887立方公尺土方，伊以每立方公
    尺155元轉售予全台公司，伊原可獲利5,407,485元，扣除伊
    原應付予上訴人之697,740元價金（即20元×34887＝5,697,
    740元）及免於挖土方之利益523,305元（即每立方公尺15元
    乘34887＝523,305元），伊尚因上訴人債務不履行而受有
    4,186,440元之消極損害（即所失利益）。另因伊無法交付
    土方予全台公司，該公司索賠4、5百萬元，經伊一再洽商，
    於94年2月27日與之達成和解，由伊賠償150萬元，並已開立
    150萬元之支票由全台公司兌領，此為伊因上訴人債務不履
    行所受之積極損害，二者合計為5,686,440元，爰於400萬元
    之範圍內請求被告賠償等情，爰依債務不履行之法律關係，
    提起本件訴訟，求為命上訴人給付伊400萬元及自起訴狀繕
    本送達翌日（即92年11月28日）起，至清償日止，按年息百
    分之五加計遲延利息之判決。
二、上訴人即附帶被上訴人則以：(一)被上訴人起訴主張兩造就系
    爭土方有成立買賣契約並非事實，亦無理由，被上訴人所
    提出之報價單，僅是其向伊陳報承購價格而已，雙方並未正
    式簽訂買賣契約。伊雖曾委託被上訴人辦理棄土證明、清運
    垃圾及整地事宜，惟未與其簽訂任何土方買賣契約，被上訴
    人確實有向伊報價，但未正式簽約，即表示兩造尚在磋商中
    ，依民法買賣契約之規定，本件兩造對於買賣契約有關買賣
    價金、付款辦法及買賣標的物（土石方之總數）及工作報酬
    、工期多久等必要之點完全未約定，雙方互相意思表示尚未
    一致，兩造間並未締結任何買賣契約之法律關係。揆諸系爭
    報價單上，付款辦法完全空白記載，兩造若經締結買賣契約
    ，則原證一報價單上之付款辦法、有關棄土之數量、價金之
    總數、簽約金等項，殊無空白之理。蓋兩造均為法人，法人
    間之法律行為，因需報稅、做會計帳目，而需用一定方式，
    即需簽立「契約書」始可，是被上訴人以上開報價單指兩造
    就土方之買賣契約已經成立，即有誤解。兩造之契約既未成
    立，伊殊無違約之情事。(二)縱認兩造已成立買賣契約，惟依
    被上訴人之起訴事實可知，伊乃將向訴外人總圓建設股份有
    限公司所承攬之台中市90年中工建字第293號「奇摩市」房
    市基礎整地工程轉包予之，再由其所提估價單說明欄所示，
    其工作範圍包括(1)挖土方、運棄，含棄土證明(2)如有垃圾，
    由被上訴人代為處理，不另計費」等項可知，被上訴人乃依
    約應完成一定工作內容，至其就挖出之砂石土方雖應支付每
    立方公尺20元價金予伊，惟此僅屬買賣與承攬之混合契約，
    亦即兩造間乃成立單一之承攬與買賣之混合契約，而被上訴
    人就兩造間之上述法律關係，於本院審理中，另向台灣台中
    地方法院起訴，經以94年度建字第59號給付工程款事件受理
    ，其訴訟標的為「奇摩市挖土方工程」工程款，請求之細項
    為「代辦廢棄土證明、垃圾土清運、運費、挖土機裝車費」
    ，與本件被上訴人所提估價之工作內容相同，嗣兩造於95年
    2月16日已達成訴訟上之和解，由伊給付被上訴人20萬元，
    是本件已受該案和解之效力所拘束，被上訴人就本案之起訴
    為不合法，法院應裁定駁回之。且被上訴人在該案和解，已
    聲明拋棄其餘請求權，其再提起本件，亦無理由。(三)縱認兩
    造已成立買賣契約，而伊應負本案之損害賠償責任，惟被上
    訴人依上述之報價單之約定乃應完成一定之工作，而付出成
    本費用，本件因已給付不能，其成本費用無庸支出而受有利
    益，自應扣除。本件由伊售予榮傑工程行之土方為每立方公
    尺140元推算，被害人之損害額固為3,398,820元，惟應扣除
    (1)其應付伊之買賣之價金即每立方公尺20元（此部分原判決
    漏扣）、(2)被上訴人所承認開挖土方費用每立方公尺15元、
    (3)運土費用每立方公尺80元、(4)代辦棄土證明費用依被上訴
    人所提請款單所示每立方公尺55元，數量為46446立方公尺
    等於2,554,530元（此部分原判決漏扣）、(5)清運垃圾之費
    用依被上訴人之主張為28萬元等費用。至被上訴人雖主張其
    遭全台公司追討違約金，而與之和解，受有150萬元之積極
    損害云云，並提出台中市南屯區公所函、法院核定調解書及
    其兌現票據明細等為證，惟此不能證明，與本案有關，且其
    內容顯屬勾串而不實，伊均否認之等語，資為抗辯。
三、原審法院審理後，斟酌兩造之主張及攻擊防禦方法之結果，
    認被上訴人之請求，於2,427,850元本息之範圍內為有理由
    ，而為被上訴人一部勝訴及一部敗訴之判決，命上訴人應給
    付被上訴人2,427,850元及自92年11月28日起，至清償日止
    ，按年息百分之五計算之利息，而駁回被上訴人其餘（
    1,572,145元本息）之訴，並依兩造之陳明，酌定相當之擔
    保金額，分別為准予假執行及免為假執行之宣告。上訴人就
    其受敗訴判決部分聲明不服，聲明求為判決：(一)原判決不利
    伊部分廢棄；(二)上開廢棄部分，被上訴人在原審之訴及假執
    行之聲請均駁回；(三)第一、二審訴訟費用由被上訴人負擔。
    被上訴人並提起附帶上訴，聲明求為判決：(一)原判決關於駁
    回伊其餘之訴部分廢棄；(二)上開廢棄部分，上訴人應再給付
    伊150萬元及自92年11月28日起至清償日止按年息百分之五
    計算之利息；(三)第一審廢棄部分及附帶上訴費用均由對造負
    擔；(四)伊願供擔保，請准宣告假執行。兩造之答辯聲明，則
    均為求為判決駁回對造之上訴或附帶上訴。
四、本件兩造在原審經協議整理爭點及簡化後，不爭執之事實為
    ：(一)上訴人確有向訴外人總員公司承攬台中市建工字第283
    號奇摩市房地案之基礎工程，交由被上訴人施作；(二)上開奇
    摩市土地所在地下室土方，已經被上訴人挖走，而不復存在
    ，且實際挖取土方數量為28563立方公尺；(三)被上訴人所提
    出之92年6月6日報價單，確實存在。依兩造在本院所主張及
    提出之攻防方法，兩造復不爭執：(一)本件如計算損害，有損
    益相抵適用部分計算方法為(1)被上訴人免於支付土方買賣價
    金之利益為每立方公尺20元、(2)被上訴人免於挖除土方之利
    益為每立方公尺15元（見本院卷第106頁、第99頁）；(二)兩
    造於台灣台中地方法院94年建字第59號給付工程款事件於95
    年2月16日達成訴訟上之和解，和解內容為：由上訴人給付
    被上訴人20萬元，被上訴人則拋棄其餘之請求。
五、兩造爭執之事項，暨法院得心證之理由：
  (一)兩造就91年中工字第283號「奇摩市」房地案所在工地之地
    下室所挖出之土方，是否成立買賣契約暨與被上訴人原承攬
    該房地案基礎整地工程契約之關係、權利義務之影響究如何
    ？
  1.按當事人互相表示意思一致者，無論其為明示或默示，契約
    即為成立。當事人對於必要之點意思一致，而對於非必要之
    點，未經表示意思者，推定其契約為成立。關於非必要之點
    ，當事人意思不一致時，法院依其事件之性質定之。民法第
    153條定有明文。本件被上訴人主張上訴人有將其向訴外人
    總員公司，所承攬台中市建工字第283號奇摩市房地案之基
    礎整地工程，交其施作之事實，為兩造所不爭執。又被上訴
    人於施作過程有向上訴人提出卷附報價單一份，欲向上訴人
    購買系爭工地地下室所挖出之土方，亦為上訴人所不爭執，
    但被上訴人主張兩造就系爭土方之買賣契約，業已意思合致
    ，則為上訴人所否認，經查：本件被上訴人主張：其為上訴
    人辦理棄土證明及整地工程之際，即由伊之總經理黃邦印與
    被上訴人公司陳銘賢經理達成協議（約在91年2月6日左右）
    ，上訴人願意就日後該工地地下室挖土所產生棄土，無償贈
    與被上訴人，故報價單書寫「○」元，嗣後上訴人通知伊工
    地將動工，兩造即於92年6月6日，當日由黃戊奎與上訴人負
    責人甲○○○就棄土價格再行議價，因此時砂石價格上漲，
    上訴人乃不願將廢土無償贈與伊，甲○○○並開價每立方公
    尺25元出售，由上訴人公司小姐將報價單上之阿拉伯數字「
    ○」劃掉，書寫「25」，伊認為太貴，且考量地上物甚多，
    要求降價，嗣雙方議價後終於達成每立方公尺20元之決定，
    上訴人公司小姐乃將「25」劃線刪除，改書寫「20」，並由
    黃成奎、甲○○○之各自簽立名，以茲確認等事實，已據其
    提出「報價單」影本乙件在卷為證（見原審卷第8頁），上
    訴人對於該報價單及其上簽名之真正乙節，亦不爭執（見原
    審卷第153-154頁）。茲比對卷附報價單之工程項目欄確記
    載：「單位：立方公尺；數量：34887（鬆方：453554）；
    單價：20（原記載0及25，均經刪除）；金額：697740（原
    記載：872175，經刪除）；備註：含垃圾清運。營業稅：內
    含」。說明欄中則記載：「１、挖土方運棄、含棄土證明。
    ２、如有垃圾，乙方代為處理，不另計費」，報價單上並有
    「貴裕六月六日、黃邦印六月六日之簽名」等事實。系爭單
    價欄確曾有過「0」及「25」之記載，且經刪除，而最後記
    載之金額為「20」無訛，顯見被上訴人主張兩造就其取得系
    爭廢棄土方，每立方公尺應再給付上訴人之金額，有協議並
    確定，與事實相吻合。兩造既曾就被上訴人取得土方後，應
    再給付上訴人之每立方公尺價金為討論並成立合意，顯見系
    爭報價單之記載，非僅為被上訴人單方報價而已，兩造就買
    賣標及給付對價之價金，應有論及，方屬事實。再參諸證人
    黃戊奎（即黃邦印）於原審到庭陳證：「我是原告公司的總
    經理。」、「這份報價單是由被告公司的小姐所製作的，我
    只在報價單上面簽名，有關上面"貴裕"二字是由被告公司法
    定代理人甲○○○所簽名的，當初我跟被告約定，我幫被告
    開挖土方並幫他清運，被告不用給我工資，但是要把挖出的
    土方給原告公司，後來被告法定代理人跟我講土方的市場價
    格有調整，所以土方是要計算錢的，也就是我幫被告挖土方
    還是不用錢，但是所挖出的土方要由我用錢來買，被告公司
    要求的單價是每立方公尺是25元，後來我跟被告法定代理人
    協商說地上物太多了，所以要求降價為20元，並由我簽名再
    由被告總經理確認簽名，被告公司才影本一份給我，隔天我
    們就進場施作，清除地上物，但是土方沒挖，因為要等放樣
    結束，後來被告就後悔不讓我們開挖，因為被告跟我們談的
    價錢，跟外面差很多被告稱土方在外面每立方公尺可以賣到
    1百多元，如果單純由我們開挖土方及清運地上物的話，工
    程費用差不多要3百多萬元．．．，當時沒有和被告訂定正
    式書面契約，只有口頭講我們之前也有向被告承包工程，也
    沒有定書面契約，因為原告是被告的協力廠商。」、「報價
    單對於如何付款沒有洽談也沒有約定訂金，因為我們已經幫
    被告代墊2百多萬元的工程款，當初我們來開挖清運工程，
    也是口頭談，就是我們幫被告公司清運、開挖，也是口頭談
    的沒有訂定書面契約，而且我們事後確實也為被告清除地上
    物並且報開工證明給被告公司，因為大家都是很熟悉的廠商
    互相信任．．．」等語（詳參原審93年1月30日言詞辯論筆
    錄），依黃戊奎上述所證：「．．．當初我跟被告約定，我
    幫被告開挖土方並幫他清運，被告不用給我工資，但是要把
    挖出的土方給原告公司，後來被告法定代理人跟我講土方的
    市場價格有調整，所以土方是要計算錢的，也就是我幫被告
    挖土方還是不用錢，但是所挖出的土方要由我用錢來買，被
    告公司要求的的單價是每立方公尺是25元，後來我跟被告法
    定代理人協商說地上物太多了，所以要求降價為20元，並由
    我簽名再由被告總經理確認簽名，被告公司才影本一份給我
    ，隔天我們就進場施作，清除地上物．．．」等情，及比對
    上述報價單上「．．金額697740（原記載：872175，經刪除
     ）；備註：含垃圾清運」。以及說明欄中則記載：「１、
    挖土方運棄、含棄土證明。２、如有垃圾，乙方代為處理，
    不另計費」等記載，顯見上訴人應有將系爭工地即將出土之
    土方賣予被上訴人，且兩造協商取得系爭工程所挖取之土方
    對價，應包括『１、被上訴人為上訴人挖土方及清運之費用
    、清運地上物、代辦棄土證明等相關費用，被上訴人就上開
    費用免除上訴人給付義務，以作為土方取得之對價之一，及
    ２、被上訴人應依挖出之土方數量，每立方公尺再給付上訴
    人20元」。是被上訴人主張系爭土方，上訴人僅以每立方公
    尺20元之價格賣予被上訴人，及上訴人否認有出售系爭工地
    即將出土之土方，均與事實不符，委無足採。再者，兩造商
    定之買賣標的為系爭工地即將出土之土方，惟系爭工地所將
    出土之土方數量，於業主申報開工時，雖有粗估其數量並向
    台中市政府工務局申報，然其實際數量，應於工程開挖完成
    後方得確定，此為兩造所明知，是報價單所載之土方體積數
    量，應是兩造粗估數量，兩造實際欲買賣之土方數量，應以
    實際出土之數量（最後挖取數量為28563立方公尺）為準。
    基上，按兩造既約定買賣土方之數量，且對上訴人取得土方
    之對價，亦商定為：「被上訴人不對上訴人請求上開挖土方
    、清運之支出費用、代上訴人清運地上物之費用、及代辦棄
    土證明之相關墊款等費用，且被上訴人再按實際挖出之土方
    數量，每立方公尺給付上訴人20元」，兩造既就買賣標的及
    價金，已意思表示合致，是兩造間之買賣契約，依上開法文
    規定，應屬成立；又買賣契約本屬不要式契約，上訴人辯稱
    兩造未成立買賣書面契約，故買賣契約尚未完成云云，應無
    可採，且參諸被上訴人向上訴人承包系爭工地之整地工程，
    清運垃圾、挖土及代墊棄土證明費用，亦未書立書面契約等
    情以觀，可見被上訴人主張其為上訴人協力廠商，兩造甚為
    熟悉，故訂立買賣契約未書立書面，應屬可採。上訴人辯稱
    ：本件被上訴人僅有報價，並未與上訴人商談買賣契約，進
    而否認兩造間有買賣契約存在，顯無可採。
  2.又依前所述，被上訴人乃先向上訴人承攬系爭土地之基礎整
    地工程，其工作項目包括整地暨清運地上物及垃圾，並代上
    訴人辦理棄土證明資料，嗣再與之洽訂買受開挖之土方，前
    者之法律關係為承攬，後者則為買賣，依前者之約定，上訴
    人本有支付承攬報酬之義務，依後者之性質，被上訴人則有
    給付買賣價金之義務，此為二個契約法律關係，惟於嗣後兩
    造議定買賣價金之支付方法時，將被上訴人本得請求之承攬
    報酬（包括代辦棄土證明、開挖、運棄土方及整地、清運垃
    圾之費用）轉換為買賣之價金而已，是此要只屬契約之聯立
    ，而非混合為單一之契約。且該二聯立之契約，彼此並無相
    互依存之關係。雖其後就買賣部分因可歸責於上訴人之事由
    而給付不能，但無兩造原已成立之承攬法律關係，是被上
    訴人於本件依債務不履行之法律關係，請求上訴人賠償其損
    害後，復於原審法院起訴請求上訴人給付其上述之承攬報酬
    ，並與之達成訴訟上之和解，因二者之訴訟標的不同，並非
    同一事件，其於本件就上訴人債務不履行請求損害賠償，殊
    無違反民事訴訟法第400條第1項一事不再理之可言。又被上
    訴人於請求工程款乙案和解時，聲明拋棄之其餘請求，應指
    該案關於承攬報酬之其餘請求而言，自不包括本件因上訴人
    債務不履行所生損害賠償之請求在內。上訴人指被上訴人於
    本件違反一事不再理之原則暨其就本件之請求權亦已拋棄云
    云，即非有據。至被上訴人依兩造上開買賣契約即報價單之
    約定，其原不得請求之承攬報酬，既又另案起訴請求，並達
    成和解，於本件關於上訴人債務不履行損害賠償之請求中，
    應如何算計暨如何為損益相抵之扣除，則為另一問題，於后
    再行論列，併此敘明。
  (二)被上訴人是否因上訴人債務不履行而受有損害？
  1.按系爭90年中工字第283號「奇摩市」房地案所在工地之地
    下室挖土工程，事後上訴人委由龍億營造有限公司（下簡稱
    龍億公司）辦理，而龍億公司將系爭廢土發包予訴外人榮傑
    工程行（負責人洪俊榮）完工，並將棄土賣予榮傑工程行，
    而挖出欲運棄之廢土數量，實際為28563立方公尺，此為兩
    造所不爭執，並有上訴人所提台中市政府工務局建造課現地
    勘驗紀錄一份、工程發包明細表一份在卷可參，按系爭工程
    所在地之地下室實際挖出之土方為28563立方公尺，上訴人
    本將該土方出售予被上訴人，並同意由被上訴人挖取運棄處
    分，今上訴人竟另行將該廢土出售他人，並經由他人自工地
    中挖取，而不復存在，上訴人之給付自屬陷於給付不能狀態
    ，應可認定。
  2.因可歸責於債務人之事由致給付不能者，債權人得請求損害
    賠償，民法第226條第1項定有明文。按上訴人將系爭工地所
    在地下室將挖出之土方，與被上訴人議定對價出售予之，本
    應由被上訴人挖取處分系爭土方，但上訴人事後違約，否認
    有出售之情事，並同意第三人挖取系爭土方，上訴人原應給
    付之標的物，因其之上開之行為，致無法給付，是本件債務
    人即上訴人有可歸責之事由，致給付不能之事實，應可認定
    ，被上訴人主張上訴人應負損害賠償責任，於法有據。
  3.損害賠償除法律另有規定或契約另有訂定外，以填補債權人
    所受損害及所失利益為限。民法第216條第1項，定有明文。
    本件被上訴人主張其於92年6月6日，與上訴人簽定砂石買賣
    契約後，旋於同年6月26日，以伊之關係企業譽嘉通運有限
    公司（下簡稱譽嘉公司，法定代理人與被上訴人相同）名義
    與全台公司訂立買賣契約，由被上訴人將上開砂石以每立方
    公尺155元價額，轉售全台公司。惟因上訴人毀約，擅將上
    開砂石以140元價格，出售榮傑工程行並全數交付，造成被
    上訴人遭受財產上之積極損害與消極損害，因其以每立方公
    尺20元價格買入砂石，再以每立方公尺155元價格出售全台
    公司故每1立方公尺被上訴人可賺取差價135元。而每立方公
    尺砂石搬運成本（業界稱為『挖方』即砂石裝載上車成本）
    平均以15元計算，其每立方公尺實際可獲120元之利益。扣
    除依兩造買賣契約約定，尚應包含清運地上垃圾，而其總計
    清除3500立方公尺垃圾，依市場行情，被上訴人之成本為每
    立方公尺清運費80元，故此部分成本為28萬元。總計被上訴
    人向上訴人買受45354立方公尺砂石（鬆方：土方直接挖起
    來放在車上面就叫做鬆方，也就是車上方，體積外表看起來
    會比實際還要多，所以鬆方數字會比實際挖的土方還要多，
    被上訴人轉賣的體積也就是以鬆方來計算；實方乘以一點三
    等於鬆方），復以譽嘉公司名義出售全台4萬立方公尺（亦
    為鬆方），被上訴人依已定之計畫預期可獲480萬利益（
    40000 ×120=0000000）。再扣除清運垃圾成本28萬元，即
    為被上訴人所失利益（消極損害）為452萬元（嗣於本院修
    正4,186,400元如前述）。又因上訴人違約造成被上訴人無
    法如期如數交付砂石給全台公司，依約除應返還所收之200
    萬元外，尚須賠償全台公司，然全台公司不循法律途徑主張
    權利竟教唆黑道份子向被上訴人索賠500萬元。全台公司業
    向被上訴人索賠，雙方於當初仲介雙方簽約之介紹人廖基隆
    出面協商。嗣於94年2月27日經被上訴人聲請由台中市南屯
    區調解委員會調解成立，由被上訴人給付全台公司150萬元
    違約金止爭，是被上訴人乃受有150萬元之積極損害，與上
    述所失利益合計，共有損害5,686,440元，爰僅就400萬元之
    範圍請求賠償等語。經查：
  (1)被上訴人雖主張其向上訴人購得系爭工地即將出土之土方後
    ，即將之轉賣予訴外人全台公司，惟此為上訴人所否認，雖
    被上訴人事後（92年11月21日起訴時未提出，於93年2月18
    日方提）提出一份訴外人譽嘉公司與全台公司92年6月26日
    之買賣契約書一份、代收票據明細單一份、授權書一份，欲
    證明其與全台公司就系爭其向上訴人所預購之廢土有轉賣之
    事實，惟該契約之真正，業為上訴人所否認，被上訴人就該
    契約係全台公司所簽署之事實，雖傳其公司總經理黃戊奎及
    友人廖基隆於原審到庭陳證，然黃戊奎為被上訴人公司之總
    經理，其證言難免偏頗，而廖基隆固到庭結證其有介紹被上
    訴人出售土方予全台公司，惟觀之系爭買賣契約，並無黃戊
    奎及廖基隆之署名見證，且被上訴人亦未能舉全台公司實際
    與其簽訂契約之人到庭陳證訂約過程之事實，實難僅憑被上
    訴人總經理及友人之陳述，即認有此契約存在。再者，系爭
    買賣契約，依其契約書上之記載，買受人為全台公司，出賣
    人為訴外人譽嘉公司，而非被上訴人，證人黃戊奎及廖基隆
    陳述被上訴人有與全台公司訂約轉售系爭土方，並不吻合，
    是被上訴人主張其有轉售之事實，實難採信。至於被上訴人
    所提代收票據明細單一份，其上固有記載「發票人全台，付
    款銀行台中商業銀行，到期日92年6月25日，票額200萬元」
    之代收紀錄，然系爭買賣契約記載譽嘉公司與全台公司係於
    92年6月26日訂立買賣契約並交付訂金200萬元，縱全台公司
    確有與譽嘉公司訂約，並當場簽發交付200萬元支票，該支
    票之發票日亦應為92年6月26日，豈會倒填日期，將發票日
    記載為92年6月25日之理？系爭代收票據明細單，亦不足證
    明譽嘉公司與全台公司有買賣契約存在。復按，被上訴人於
    93年10月7日，另提出92年6月10日，被上訴人授權譽理公司
    出售砂石之委託書一份，欲證明其授權委託譽理公司轉售砂
    石云云，惟按該授權書如早已存在，被上訴人何故於起訴後
    近一年方提出？且被上訴人購得系爭土方如欲轉售，其何有
    授權假手他人之必要？況其授權之對象譽嘉公司法定代理人
    ，竟與被上訴人公司法定代理人同屬一人，更不合理，按系
    爭轉賣契約均係由乙○○出面訂立，豈有不以被上訴人名義
    出售，而須假藉他人名義為之之必要。再者，上開譽嘉與全
    台公司間之買賣契約書（見原審卷第44頁），要只籠統記載
    由譽嘉公司售予全台公司土方原物料40,000立方公尺，至其
    土方在何處，距離多遠，如何運交，其開挖及運費多寡，由
    何人負擔等項，均付厥如，則如何率然定價為每立方公尺為
    155元，已啟人疑竇。是難認該土方即為本件奇摩市基地出
    土之土方。再者，無論上開付款支票，抑被上訴人在本院所
    提出之台中市南區調解委員會調解筆錄（見本院卷第26頁）
    所載，其付款及收款人，均存在於譽嘉公司與全台公司之間
    ，均非被上訴人，而被上訴人與譽嘉公司乃二個獨立之法人
    個體，其於會計、財務及稅務上為截然不同之個體，如為被
    上訴人與全台公司間之買賣與違約處理，其付款及收款入帳
    ，豈可竟由譽嘉公司為之？則其後如何能夠依法列帳及報稅
    ，乃在在無法自圓其說。又依上開調解筆錄所載，亦為譽嘉
    公司返還回全台公司所預收之價款110萬及為賠償40萬元，
    合計為150萬，亦非被上訴人所稱由其支付違約金150萬元之
    情形。是綜上分析，被上訴人所舉上開證據資料，均不能認
    係其與全台公司就系爭奇摩市基地土方有買賣契約關係及經
    處以違約金150萬元之事實，則其主張其因上訴人給付不能
    ，致其受有賠償全台公司150萬元違約金之積極損害，即難
    採信，因而請求上訴人公司應就其150萬元之積極損害予以
    賠償，洵屬無據，不能准許。
  (2)又當事人已證明受有損害，而不能證明其數額或證明顯有重
    大困難者，法院應審酌一切情況依所得心證定其數額。民事
    訴訟法第222條第2項定有明文。本件系爭工地所挖出之土方
    實際體積為28563立方公尺，此為被上訴人依上開買賣契約
    即報價單之約定可取得土方加以處分之數量。關於被上訴人
    原可取得該土方之市價，被上訴人固主張當時為1立方公尺
    有155元之價值，其並以該價格賣予全台公司云云，惟此為
    上訴人所否認，參以上訴人曾於92年9月29日函復被上訴人
    請求提高售價未果，而嗣以每立方公尺140元之價格由訴外
    人榮傑工程行取得該土方所有權等情事觀之，足認當時之市
    價應以每立方公尺為140元為合理，並以此價值計算被上訴
    人原可取得該土方之總價值即被上訴人所受之損害。依此計
    算，系爭交易之土方價值為3,998,820元（即140×28563＝
    3,998,820元），是被上訴人因上訴人債務不履行所喪失之
    利益即其所受之損害為3,998,820元，應可認定。
  (3)惟按，基於同一原因事實受損害，並受有利益者，其請求之
    賠償金額應扣除所受之利益，民法第216條之1定有明文。如
    前所述，依上開報價單之記載，被上訴人取得系爭土方之對
    價，應為：(1)不對上訴人請求挖土方運棄（含棄土證明書）
    費用及垃圾清運費用，(2)被上訴人應再按實際挖出之土方數
    量，每立方公尺給付上訴人20元。按系爭土地之土方，固由
    上訴人出賣予被上訴人，惟被上訴人無論係自行挖取，抑轉
    售他人，由他人挖取，均需支出挖取及運棄之費用。後者，
    乃包括運費及棄土處理廢棄費用。被上訴人可對上訴人主張
    損害賠償之金額，固如前述，惟系爭土方，因上訴人事後再
    出售他人，而為他人挖取，並為棄土之處理，使上訴人得以
    報開工，則被上訴人就取得土方時，所必須支付之挖取、運
    棄（含運費及棄土處理）費用，固上訴人轉賣之行為，而無
    庸由被上訴人再行支付，被上訴人即得主張系爭土方替代賠
    償之權利，是本件被上訴人因上訴人之債務不履行，受有損
    害，亦受有免於支付挖取、運棄土方之利益，其請求之賠償
    金額即應扣除上述所受之利益。關於挖取之費用，依當時之
    價格，由台灣省土木技師公會鑑定之結果，為每立方公尺
    10- 20元之間，此有台灣省土木技師公會（94）省土技字第
    5595號鑑定報告書在卷可稽。兩造均同意以每立方公尺15
    元計算，因此應為428,445元。關於運費，上開鑑定報告應
    每立方公尺應為70元至80元之間，參以證人廖基隆在原審所
    證：運費依工會所定，在80元與110元之間，但通常沒有照
    著做，因該筆價錢會壓低等情（見原審卷136頁），本院認
    以70元計算為適當，是其運費應為1,999,410元，二者合計
    為2,427,855元。關於棄土處理費用部分，依被上訴人原提
    之「營建棄填土處理計劃」，乃交由總茂環保股份有限公司
    處理，依其所附「工程基本資料修改表」所載，其處理費為
    每立方公尺55元，此為不包括上開挖取及運送費用在內，而
    單指預估應送至該公司廠區處理之2,850立方公尺而言，此
    有上開處理計劃及上開資料修改表在卷可按（見原審卷第
    57-59頁），是棄土處理費應為156,750元（即55×2850＝
    156750），此據被上訴人陳明在卷（見本院卷答辯六狀所載
    ）。雖被上訴人在台灣台中地方法院94年建字第54號給付工
    程款事件中主張本件棄土證明費用為2,554,530元，乃依本
    件土方鬆方46446立方公尺乘以55元之浮誇主張之結果，事
    實上其取得總茂公司出具上開計劃，尚未將土方運至其廠區
    處理，並無支付任何費用乙節，亦據其在上開答辯六狀內陳
    述甚明，參以台灣省土木技師公會上開鑑定，關於挖取及運
    送系爭土方之全部費用，亦只2,427,855元而已，堪認被上
    訴人另案主張其棄土處理證明書費為2,427,855元云云，確
    屬浮誇不實，是上訴人主張應自損害金額中扣除2,554,530
    元，尚非可取。依前所述，本院應以扣除棄土處理費156,7
    50元為當。另被上訴人免付之每立方公尺20元價金，合計為
    571,260元（即20×28563＝571,260）亦應扣除，總計應扣
    除之所受利益為3,155,865元（即2,427,855＋571,260＋
    156,750＝3,155, 865），扣除後被上訴人原得請求賠償之
    損害為842,955元（即3,998,820－3,155,865＝842,955）。
    再者，依兩造買賣契約即上述報價單之約定，關於被上訴人
    之整地承攬報酬含地上物垃圾清運費用、代辦棄土證明書費
    用（按為證明書費用，而非上述之棄土處理費用156,750元
    ），被上訴人原不得請求，但被上訴人仍於另案請求，並經
    以20萬元和解，，由上訴人支付20萬元在案，加計其先前已
    向上訴人請款所得之46,830元（見被上訴人所提出之請款單
    ），合計246,830元，亦應扣回。至被上訴人實際上自行支
    出之垃圾處理費28萬元，本不得請求，其已支出應由其自行
    負擔為已足，殊無再從損害中扣除之理，上訴人主張亦應扣
    除，為無理由。是總計結果，被上訴人仍得請求上訴人賠償
    之金額為596,125元（計算式：842,955－246,830＝596,125
    ）。
六、綜上，本件被上訴人依債務不履行之法律關係，請求上訴人
    給付596,125元，及自起訴狀繕本送達翌日（即92年11月28
    日）起，至清償日止，按年息百分之五計算之利息，為有理
    由，應予准許。超出部分之請求，則屬無據，不應准許。其
    請求應予准許部分，原審判命上訴人給付，並酌定擔保金額
    為准予假執行及免為假執行之宣告，依法並無不合。上訴意
    旨就此部分，仍執陳詞，指摘原判決不當，聲明求予廢棄改
    判為無理由，應予駁回。至其請求超出596,125元本息部分
    ，原審漏扣被上訴人應付之每立方公尺20元之價金部分，關
    於挖取、運棄費用之計扣亦有錯誤，而判命上訴人給付，並
    為准予假執行之宣告，則有未合。上訴意旨就此部分指摘原
    判決不當，求予廢棄改判，為有理由，爰由本院將原判決關
    於此部分廢棄，並駁回被上訴人在原審關於此部分之訴。
    被上訴人此部分之訴既經駁回，關於此部分假執行之聲請，
    亦失所附麗，併予駁回。至被上訴人關於積極損害部分之賠
    償請求權，則為無理由，原審為其敗訴之判決，依法並無不
    合，被上訴人仍附帶上訴請求改判，為無理由，其附帶上訴
    應予駁回。
七、本件事證已臻明確，兩造其餘主張及舉證，核與判決結果無
    ，爰不一一論列，併此敘明。
據上論結，本件上訴為一部有理由，一部無理由，附帶上訴為無
理由，依民事訴訟法第449條第1項、第450條、第78條、第79條
，判決如主文。
中    華    民    國    95    年    7     月    11    日
                      民事第五庭審判長法  官  黃斐君
                                      法  官  古金男
                                      法  官  朱  樑
以上正本係照原本作成。
總元公司不得上訴。
譽理公司仍得上訴。
如對本判決上訴，須於收受判決送達後二十日內向本院提出上訴
書狀，其未表明上訴理由者，應於提出上訴後二十日內向本院提
出上訴理由書 (須按他造人數附具繕本)。
上訴時應提出委任律師為訴訟代理人之委任狀。具有民事訴訟法
第四百六十六條之一第一項但書或第二項之情形為訴訟代理人者
，另應附具律師及格證書及釋明委任人與受任人有該條項所定關
係之釋明文書影本。
                                      書記官  陳俞豪
中    華    民    國    95    年    7     月    17    日
                                                      Ｈ


司法院資訊處製作；財團法人民間司法改革基金會備份。
